【裁判字號】    97,消債更,190
【裁判日期】    971215
【裁判案由】    聲請更生程序
【裁判全文】
臺灣嘉義地方法院民事裁定           97年度消債更字第190號
聲  請  人
即債務人    甲○○
代  理  人  李昶欣律師
上列債務人聲請更生程序事件，本院裁定如下：
    主  文
債務人甲○○自中華民國九十七年十二月十五日十二時起開始更
生程序。
命本院司法事務官進行本件更生程序。
    理  由
一、按債務人不能清償債務或有不能清償之虞者，得依本條例所
    定更生或清算程序，清理其債務，消費者債務清理條例第3
    條定有明文。再按債務人與金融機構協商成立者，不得聲請
    更生或清算；債務人無擔保或無優先權之債務總額未逾新臺
    幣一千二百萬元者，於法院裁定開始清算程序或宣告破產前
    ，得向法院聲請更生；法院開始更生程序之裁定，應載明其
    年、月、日、時，並即時發生效力，復為同條例第151 條第
    5 、6 項，第42條第1 項及第45條第1 項所明定。
二、本件債務人主張長期無工作收入，為維持家庭生計，不得已
    向各債權人借款，又不擅理財，共積欠債務總額約新臺幣（
    下同）923,928 元，因無法清償高額之循環利息，遂於民國
    96年2 月與各債權銀行分別為個別性之協商，每月應繳各債
    權銀行之總額為17,000元，然債務人係受僱於天恩食品有限
    公司，每月薪資收入僅約19,920元，為衡平家庭收支，不得
    已遂向乙○○○保險股份有限公司陸續以保單質借40,000元
    ，且債務人之配偶每月收入雖約為33,100元，扣除其本身無
    擔保優先債權之債務每月應繳15,000元，實際可供支應之淨
    額僅餘18,100元，是債務人每月以自己之收入加上配偶之資
    助，及上開保單質借之金額，陸續清償自96年2 月起個別性
    協商之每月應繳金額迄至97年3 月止。而債務人每月必須支
    出約16,084元（含個人生活費7,000 元、通信費165 元、交
    通費640 元、健保費238 元、賦稅190 元、水費174 元、電
    費261 元、長子殷浩維之扶養費2,500 元及學雜費1,229 元
    、次子殷浩軒之扶養費2,500 元及學雜費1,187 元），以債
    務人前揭收入扣除上開每月必要支出後，所剩無幾，顯不足
    清償所欠債務，雖有債務人配偶殷國智之資助，惟債務人配
    偶仍須共同負擔家庭生活費用，已捉襟見拙，且保單質借之
    價值準備金總會用磬，長期並非解決之道，最終仍屬債務人
    之債務，恐使債務日益龐大，無助於清理債務，故債務人顯
    已無法清償債務，遂依消費者債務清理條例規定，於97年5
    月7 日以存證信函向最大債權銀行台新國際商業銀行股份有
    限公司（下稱台新銀行）請求前置協商，然台新銀行以未備
    齊銀行公會指示之文件為由，將債務人視為未請求協商，惟
    依消費者債務清理條例第151 條規定，債務人向最大債權銀
    行提出協商債務之請求時，僅需以書面提出債權人清冊並表
    明共同協商之意旨，即屬合乎法律規定之協商意思表示，並
    未規定其他要件，亦未授權銀行公會另行制定逾越法律規定
    之要件，台新銀行顯已逾越前開條文之立法意旨，依同條例
    第153 條規定，自債務人提出協商請求之翌日起逾30日不開
    始協商，債務人得逕向法院聲請更生。又債務人僅係一般消
    費者，並未從事營業，且無擔保或無優先權之債務總額未逾
    1,200 萬元，復未經法院裁定開始清算程序或宣告破產，爰
    向本院聲請更生等語。
三、經查，債務人主張其目前負欠金融機構信用卡款債務迄今共
    923,928 元，又為清償債務及維持家計之需，陸續向乙○○
    ○保險股份有限公司保單質借4 萬元及向友人丙○○借款4
    萬元支付律師酬金，致目前所積欠之債務總額為1,023,928
    元等情，業據其提出債權人清冊、財團法人金融聯合徵信中
    心當事人綜合信用報告為證，應為可採。按「債務人對於金
    融機構因消費借貸、自用住宅借款、信用卡或現金卡契約而
    負債務，在聲請更生或清算前，應提出債權人清冊，以書面
    向最大債權金融機構請求協商債務清償方案並表明共同協商
    之意旨。」消費者債務清理條例第151 條第1 項定有明文。
    準此，前揭規定所定債務人向最大債權金融機構請求協商債
    務清償方案時，僅需提出債權人清冊並以書面表明共同協商
    之意旨，即合乎請求協商債務清償方案之程式，不以採用中
    華民國銀行公會所製作之債務協商申請書為必要。經查債務
    人主張其於97年5 月7 日以信函提出債權人清冊向台新銀行
    請求共同協商債務清償方案（台新銀行於97年5 月9 日收受
    ），遭台新銀行以未具備銀行公會指示之文件為由，將債務
    人之文件退回，並表明自始未開始協商之意旨等情，有債務
    人提出之97年5 月7 日（97）鼎債字第A00017 －1號函、前
    置協商申請書、前揭協商退件通知函及台新銀行97年7 月11
    日函附卷可按，堪認為真實。惟揆諸前揭說明，債務人既已
    申請書檢附債務人清冊向台新銀行請求共同協商債務清償方
    案，即合於法定之程式，台新銀行以債務人未以中華民國銀
    行公會製作之申請書為申請，即將債務人之申請文件退回且
    不開始協商，即屬無據。是本件應認債務人已於97年5 月9
    日依規定請求共同協商債務清償方案，台新銀行自97年5 月
    10日起逾30日不開始協商，債務人自得逕向本院聲請更生。
四、債務人主張其目前每月收入約19,920元乙節，業據天恩食品
    有限公司函覆在案，應可採信。另債務人主張每月必須支出
    約16,084元乙節，經查債務人主張其每月個人生活基本費
    7,000 元、通信費165 元、交通費640 元、健保費238 元、
    水費174 元、電費261 元等，合計為8,478 元，尚低於行政
    院主計處公布96年度臺灣省最低生活標準，尚為可採，至債
    務人主張每月必須預留支出所得稅額190 元乙節，並未舉證
    證明，且依債務人之月收入計算，其年所得僅239,040 元，
    應無繳納所得稅之必要，是其此部分之主張，尚非可採；另
    債務人主張其必須分擔長子殷浩維（90年9 月26日生）之扶
    養費2,500 元及學雜費1,229 元、次子殷浩軒（92年5 月28
    日生）之扶養費2,500 元及學雜費1,187 元等情，亦不違背
    常情，應為可採。綜上，應認債務人每月必要支出為15,894
    元。
五、基上，以債務人每月約19,920元之收入，扣除其前揭必要支
    出15,894元，僅剩餘約4,026 元，顯難清償其所負欠債務總
    額1,023,928 元。是債務人主張其有不能清償債務之情事，
    應可相信。此外，本件又查無債務人有消費者債務清理條例
    第6 條第3 項、第8 條或第46條各款所定駁回更生聲請之事
    由存在，則債務人聲請更生，於法尚無不符，應予准許，爰
    裁定如主文第1 項所示。
六、次按法院裁定開始更生或清算程序後，得命司法事務官進行
    更生或清算程序，消費者債務清理條例第16條第1 項前段定
    有明文。本件債務人聲請更生，業經本院裁定准許開始更生
    程序，爰依前揭規定，命法事務官進行本件更生程序。
中    華    民    國    97    年    12    月    15    日
                  民事第一庭  法  官  林望民
以上為正本係照原本作成
本件不得抗告
本裁定已於97年12月15日12時公告。
中    華    民    國    97    年    12    月    15    日
                              書記官  陳慶時


司法院資訊處製作；財團法人民間司法改革基金會備份。
